臺灣桃園地方法院民事判決
110年度訴字第2090號
原      告  江秀華  
訴訟代理人  楊智綸律師
被      告  鄒曉慧  
            江杰恩  
共      同
訴訟代理人  陳鵬光律師
            蘇孝倫律師
            謝明展律師
上列當事人間請求返還代墊款事件，本院於民國111年7月14日言
詞辯論終結，判決如下：
    主  文
被告應連帶給付原告新臺幣參拾參萬參仟伍佰伍拾肆元，及其中
新臺幣壹拾貳萬捌仟貳佰玖拾元自民國一百一十年四月一日起，
其中新臺幣壹拾壹萬伍仟肆佰陸拾壹元自民國一百一十年十二月
十四日起，均至清償日止，按週年利率百分之五計算之利息。
原告其餘之訴駁回。
訴訟費用由被告連帶負擔五分之一，餘由原告負擔。
本判決第一項得假執行；但被告如以新臺幣參拾參萬參仟伍佰伍
拾肆元為原告預供擔保，得免為假執行。
原告其餘假執行之聲請駁回。
    事實及理由
壹、程序方面：
　　按訴狀送達後，原告不得將原訴變更或追加他訴，但擴張或
    減縮應受判決事項之聲明者，不在此限，民事訴訟法第255
    條第1項但書第3款定有明文。本件原告起訴時，其訴之聲明
    為：㈠被告應連帶給付原告新臺幣（下同）152萬0,987元及
    自民國110年4月1日起至清償日止，按週年利率百分之5計算
    之利息。㈡願供擔保，請准宣告假執行（見本院卷第3頁）。
    嗣於111年7月14日言詞辯論期日當庭具狀將上開聲明㈠之利
    息起算時點變更為「109年5月22日」（見本院卷第241頁）
    ，經核屬擴張應受判決事項之聲明，揆諸前揭法條規定，原
    告上開訴之變更，應予准許，合先敘明。
貳、實體方面：
一、原告主張：原告為訴外人江智森之胞姊，被告鄒曉慧（下稱
    鄒曉慧）為江智森之配偶，被告江杰恩（下稱江杰恩）則為
    江智森與鄒曉慧之子。緣江智森於100年5月6日向國泰人壽
    保險股份有限公司（下稱國泰人壽）辦理貸款，貸款金額為
    250萬元，貸款期間為100年5月6日至120年5月6日，應自100
    年6月6日起按月於每月6日繳納本息，共分240期（下稱系爭
    借款），江智森並以其母江宋雪玉名下之不動產（下稱系爭
    不動產）設定最高限額抵押權作為擔保。嗣江智森於109年3
    月19日死亡，系爭借款尚有餘額152萬0,987元未清償，應由
    江智森之繼承人即被告負連帶清償責任，原告為避免系爭不
    動產遭強制執行，遂受鄒曉慧之委託，於109年5月21日先代
    被告將系爭借款全數清償完畢，然被告卻迄未將上開款項清
    償予原告，爰先位依委任契約之法律關係請求；如認兩造間
    並無委任契約存在，則備位依不當得利、無因管理之法律關
    係請求，擇一為勝訴之判決等語，並聲明：㈠被告應連帶給
    付原告152萬0,987元及自109年5月22日起至清償日止，按週
    年利率百分之5計算之利息。㈡願供擔保，請准宣告假執行。
二、被告則以：被告未曾委任原告代為清償系爭借款，亦未同意
    原告代為清償；且被告就系爭借款原享有分期清償之期限利
    益，原告擅自代為清償後竟請求被告1次清償完畢，顯無理
    由等語，資為抗辯，並聲明：㈠原告之訴及假執行之聲請均
    駁回。㈡如受不利判決，願供擔保請准宣告免為假執行。
三、兩造不爭執之事項（見本院卷第239頁，並由本院依論述需
    要酌作文字修正）：
　㈠原告為江智森之胞姊，鄒曉慧為江智森之配偶，江杰恩則為
    江智森與鄒曉慧之子。
　㈡江智森於100年5月6日向國泰人壽辦理貸款，貸款金額為250 
    萬元，貸款期間為100年5月6日至120年5月6日，應自100年6
     月6日起按月於每月6日繳納本息，共分240期（即系爭借款
    ），江智森並以系爭不動產設定最高限額抵押權作為擔保。
　㈢嗣江智森於109年3月19日死亡，系爭借款尚有餘額152萬0,98
    7元未清償；而江智森之繼承人為被告，且均未拋棄繼承，
    應就系爭借款之餘額負清償之責任。
　㈣系爭借款由原告於109年5月21日以152萬0,987元全數清償完
    畢。
四、得心證之理由：
  ㈠原告先位主張基於兩造間之委任契約法律關係向被告請求，
    有無理由：
  1.查原告主張兩造間存有委任契約，無非係以兩造間之通訊軟
    體LINE對話紀錄擷圖為據（見本院卷第180頁）。然原告於1
    09年5月21日即代為將系爭借款清償完畢，業為兩造所不爭
    執（見不爭執事項㈣）；而觀其所提出之兩造間通訊軟體LIN
    E對話紀錄擷圖，於109年5月21日前僅有（以下依時序擷取
    與本件相關對話）：
  ⑴原告於109年4月9日問江杰恩：「這個月你媽媽可以先繳嗎？
    」。
  ⑵江杰恩回答：「我媽說分行在查」。
  ⑶原告向江杰恩稱：「因為到明天耶」、「可以把貸款單拿給
    我看嗎？」。
  ⑷江杰恩回答：「國泰的房貸沒有貸款單」。
  ⑸原告向江杰恩稱：「可能要請李武龍處理」。
  ⑹江杰恩傳送存摺交易明細照片予原告，並未就原告稱要請李
    武龍處理一事加以回覆。
  ⑺嗣109年4月11日，原告再向江杰恩稱：「麻煩告訴你的媽媽
    ，之前我並沒有答應要幫忙繳貸款，我是說叫你來早餐店工
    作，那你的薪水就可以付貸款」等語（見本院卷第129頁）
    。
　　則依上開對話紀錄，已難認原告於109年5月21日前與被告間
    有何代為清償系爭借款之委任契約合意存在。
  2.另查，109年5月21日之後之對話紀錄，雖顯示原告透過江杰
    恩欲向鄒曉慧解釋系爭借款已經轉貸到合庫，並屢次要求江
    杰恩轉知鄒曉慧應每月匯1萬元至原告帳戶以清償系爭借款
    （見本院卷第130至136頁），然此均係關於原告已代為清償
    系爭借款「後」，系爭借款應如何處理事宜，更難以此「回
    推」原告與被告間本存有由原告代為清償系爭借款之委任契
    約合意。
  3.是原告主張其係基於兩造間之委任契約方代為清償系爭借款
    ，並據以請求被告償還處理事務而支出之必要費用云云，並
    無理由。
　㈡原告備位主張依不當得利之法律關係請求，有無理由：
  1.按無法律上之原因而受利益，致他人受損害者，應返還其利
    益，民法第179條前段定有明文。查系爭借款原尚有餘款152
    萬0,987元未清償，應由江智森之繼承人即被告負連帶清償
    責任，嗣後卻由原告代為清償完畢等節，既為兩造所不爭執
    （見不爭執事項㈢㈣），堪認被告係無法律上原因受有利益，
    則原告依不當得利之法律關係向被告請求，自屬有據。
  2.原告得依不當得利之法律關係所請求之數額：
  ⑴按定有清償期者，債權人不得於期前請求清償，如無反對之
    意思表示時，債務人得於期前為清償，民法第316條定有明
    文，此即屬債務人之期限利益，故債之清償期當事人另有訂
    定者，應從其訂定，債權人不得請求期前清償（最高法院19
    年上字第260號判例意旨參照）。是於履行期未到前，債務
    人有到期不履行之虞時，債權人固得提起將來給付之訴，惟
    仍不得就尚未屆期之債務請求債務人一次清償，僅得請求被
    告於將來屆期時為清償，以保障債務人之期限利益。
  ⑵查系爭借款之借款期間為100年5月6日至「120年5月6日」，
    應自100年6月6日起按月於每月6日繳納本息，共分240期，
    為兩造所不爭執（見不爭執事項㈡）；而被告既共同繼承江
    智森之系爭借款債務，自於各期給付期限屆至時，始負連帶
    清償責任，顯見系爭借款迄本件言詞辯論終結時之111年7月
    14日，尚有「未屆清償期」部分，則就該部分，自難認被告
    因原告代為清償而已受有何「利益」。至原告主張其代為清
    償之152萬0,987元為系爭借款本金餘額與已發生利息之總和
    ，均為已到期債務云云（見本院卷第191頁）；然系爭借款
    未曾因逾期未繳而視為全部到期一事，業經國泰人壽以111
    年6月14日國壽字第1110060523號函文回覆明確（見本院卷
    第211頁），是被告就系爭借款原得分期按月於每月6日繳納
    本息之期限利益仍應存在，原告上開主張顯有誤會，難以逕
    採。
  ⑶從而，原告請求被告返還自原告清償時起至本院言詞辯論終
    結前(即如附表編號1至26所示109年6月之109期至111年7月
    之134期)已到期債務之清償利益共33萬3,554元(每期為1萬2
    ,829元，共26期，計算式：12,829*26＝333,554元)（見本院
    卷第150至153頁、第213至217頁），確屬有據，應予准許；
    逾此部分之請求，則屬無憑，應予駁回。
　㈢至原告再主張依無因管理之法律關係請求，然：
　1.按未受委任，並無義務，而為他人管理事務者，其管理應依
    本人明示或可得推知之意思，以有利於本人之方法為之；管
    理事務，利於本人，並不違反本人明示或可得推知之意思者
    ，管理人為本人支出必要或有益之費用，或負擔債務，或受
    損害時，得請求本人償還其費用及自支出時起之利息，或清
    償其所負擔之債務，或賠償其損害；管理事務不合於前條之
    規定時，本人仍得享有因管理所得之利益，而本人所負前條
    第一項對於管理人之義務，以其所得之利益為限，民法第17
    2條、第176條第1項、第177條第1項分別定有明文。
　2.查原告固為被告清償系爭借款，然其係將尚未到期之債務亦
    一併全數清償，此經說明如前，自難認其管理事務係以有利
    於本人之方法為之，依上開條文規定，尚不得請求被告償還
    其因而支出必要或有益之費用，而僅得請求被告償還因管理
    「所得之利益」。是以，原告依無因管理之法律關係得向被
    告請求償還之範圍，與前述依不當得利法律關係得請求之範
    圍相同，無從獲得更有利之認定，爰不再行論斷，附此敘明
    。
  ㈣遲延利息部分：
　1.按給付無確定期限者，債務人於債權人得請求給付時，經其
    催告而未為給付，自受催告時起，負遲延責任。其經債權人
    起訴而送達訴狀，或依督促程序送達支付命令，或為其他相
    類之行為者，與催告有同一之效力；遲延之債務，以支付金
    錢為標的者，債權人得請求依法定利率計算之遲延利息；應
    付利息之債務，其利率未經約定，亦無法律可據者，週年利
    率為百分之5，民法第229條第2項、第233條第1項前段、第2
    03條分別定有明文。
　2.本件原告對被告主張不當得利請求權，並無約定給付之確定
    期限，經原告⑴以律師事務所函文催告被告於110年3月31日
    前給付，且該函文於110年3月23日送達被告（見本院卷第31
    至33頁）；⑵於110年10月19日起訴，起訴狀繕本於110年12
    月13日送達被告（見本院卷第51、53頁）。被告迄未給付，
    故就附表編號1至10，共12萬8,290元（即催告被告時即已到
    期部分）當自110年4月1日起負遲延責任；就附表編號11至1
    9，共11萬5,461元（即起訴狀繕本送達被告前已到期部分）
    ，則自110年12月14日起負遲延責任；另就附表編號20至26
    ，因此部分於起訴時尚未到期，復未經原告催告，自無遲延
    利息可言。
　3.至原告主張其先前即已多次要求被告分期償還，故應自被告
    受有利益之翌日即109年5月22日起算云云（見本院卷第237
    至238頁），然依原告所提出之兩造間通訊軟體LINE對話紀
    錄擷圖內容，原告均係請江杰恩「轉知」鄒曉慧應分期償還
    ，而江杰恩有無確實轉知、何時轉知，均有不明，顯難以此
    即認原告曾於109年5月21日催告被告清償，是原告此部分之
    主張，尚嫌無憑。
五、綜上所述，原告依不當得利之法律關係請求被告連帶給付33
    萬3,554元，及其中12萬8,290元自110年4月1日起，其中11
    萬5,461元自110年12月14日起，均至清償日止，按年息百分
    之5計算之利息，為有理由，應予准許；逾此範圍之請求，
    為無理由，應予駁回。又原告既就不當得利、無因管理之法
    律關係為選擇合併，其另依無因管理之法律關係請求，在上
    述勝訴之範圍內，無庸審究；在上述敗訴範圍內，則無從獲
    得更有利之判決，已如前述。至原告先位依委任契約之法律
    關係為請求，固無理由，惟本件原告既僅為單一聲明，自無
    庸另為駁回原告之諭知，亦予敘明。
六、本判決所命給付之金額未逾50萬元，原告雖為假執行宣告之
    聲請，依民事訴訟法第389條第1項第5款規定，仍由本院依
    職權宣告之。至原告就敗訴部分所為之聲請，因該部分訴之
    駁回而失所依據，不予准許。另被告就原告勝訴部分陳明願
    供擔保，聲請宣告免為假執行，合於法律規定，爰酌定相當
    擔保金額宣告之。
七、本件事證已臻明確，兩造其餘攻擊防禦方法及所提之證據，
    經審酌核與判決之結果不生影響，爰不逐一論述，併此敘明
    。
八、訴訟費用負擔之依據：民事訴訟法第79條、第85條第2項。
中　　華　　民　　國　　111 　年　　8 　　月　　12　　日
                  民事第四庭　法　官　傅思綺
正本係照原本作成。
如對本判決上訴，須於判決送達後二十日內向本院提出上訴狀。
如委任律師提起上訴者，應一併繳納上訴審裁判費。
中　　華　　民　　國　　111 　年　　8 　　月　　12　　日
                              書記官  康馨予 
附表（被告受有之債務清償利益）：
編號 期數 原應繳月份 原應繳金額 遲延利息起算 1 109期 109年6月 12,829元 編號1至10為110年3月23日催告被告時即已到期部分，共12萬8,290元；又原告前催告被告應於110年3月31日前給付，故應自110年4月1日起算遲延利息。 2 110期 109年7月 12,829元  3 111期 109年8月 12,829元  4 112期 109年9月 12,829元  5 113期 109年10月 12,829元  6 114期 109年11月 12,829元  7 115期 109年12月 12,829元  8 116期 110年1月 12,829元  9 117期 110年2月 12,829元  10 118期 110年3月 12,829元  11 119期 110年4月 12,829元 編號11至19為110年12月13日起訴狀送達被告時已到期部分，共11萬5,461元，應自110年12月14日起算遲延利息。 12 120期 110年5月 12,829元  13 121期 110年6月 12,829元  14 122期 110年7月 12,829元  15 123期 110年8月 12,829元  16 124期 110年9月 12,829元  17 125期 110年10月 12,829元  18 126期 110年11月 12,829元  19 127期 110年12月 12,829元  20 128期 111年1月 12,829元 起訴狀送達被告後始陸續到期。 21 129期 111年2月 12,829元  22 130期 111年3月 12,829元  23 131期 111年4月 12,829元  24 132期 111年5月 12,829元  25 133期 111年6月 12,829元  26 134期 111年7月 12,829元  總計   333,554元